ACORDAO-COMPLETO-2438077

ACÓRDÃO 12108/2020 ATA 38/2020 - PRIMEIRA CÂMARA

VISTOS, relatados e discutidos estes autos de concessão de aposentadoria a Luiz Carlos Euclydes, ex-servidor da Fundação Universidade Federal de Viçosa;
ACORDAM os ministros do Tribunal de Contas da União, reunidos em sessão da 1ª Câmara, diante das razões expostas pelo relator, em:
9.1. considerar ilegal o ato de aposentadoria de Luiz Carlos Euclydes, recusando-lhe o registro, nos termos do § 1º do art. 260 do RI/TCU; 
9.2. dispensar a devolução dos valores indevidamente recebidos pelo interessado, presumidamente, de boa-fé, nos termos da Súmula 106 deste Tribunal; 
9.3. determinar à Fundação Universidade Federal de Viçosa que: 
9.3.1. no prazo de 15 (quinze) dias, cesse quaisquer pagamentos ao interessado decorrentes do ato considerado ilegal, comunicando ao TCU as providências adotadas, nos termos do art. 262, caput, do RI/TCU, e do art. 8º, caput, da Resolução TCU 206/2007, sob pena de responsabilidade solidária do responsável pela omissão;
9.3.2. cadastre novo ato de concessão de aposentadoria livre da irregularidade apontada, submetendo-o no prazo de 30 (trinta) dias à apreciação deste Tribunal, nos termos do art. 262, caput e § 2º, do RI/TCU, e do art. 19, § 3º, da Instrução Normativa TCU 78/2018;
9.3.3. ajuste, nos proventos de Luiz Carlos Euclydes, a parcela referente aos quintos concedidos, conforme a tabela definida pelo Acórdão 1915/2012-TCU-Plenário, comunicando ao TCU, no prazo de 15 (quinze) dias, as providências adotadas, nos termos dos arts. 262, caput, do RI/TCU e 8º, caput, da Resolução-TCU 206/2007;
9.3.4. dê ciência do inteiro teor desta deliberação ao interessado, alertando-o de que o efeito suspensivo proveniente da interposição de eventuais recursos perante o Tribunal não o exime da devolução dos valores percebidos indevidamente após a respectiva notificação, caso esses não sejam providos, encaminhando os comprovantes dessa notificação a esta Corte no prazo de até 30 (trinta) dias;
9.4. encerrar o processo e arquivar os presentes autos.

Ato de concessão de aposentadoria.

Primeira Câmara

Fundação Universidade Federal de Viçosa.

3. Interessados/Responsáveis:
3.1. Interessado: Luiz Carlos Euclydes (XXX.626.416-XX).

13.1. Ministros presentes: Benjamin Zymler (na Presidência), Walton Alencar Rodrigues (Relator), Bruno Dantas e Vital do Rêgo.
13.2. Ministros-Substitutos presentes: Augusto Sherman Cavalcanti e Weder de Oliveira.

WALTON ALENCAR RODRIGUES

Adoto, como relatório, a instrução da Secretaria de Fiscalização de Pessoal (Sefip) (peça 5) , cuja proposta de encaminhamento contou com a anuência dos respectivos dirigentes (peça 6) e do MP/TCU (peça 7) .
Transcrevo a instrução a seguir, in verbis:
"INTRODUÇÃO
1.	Trata-se de ato de concessão de aposentadoria de Luiz Carlos Euclydes (XXX.626.416-XX) , ex-servidor da Fundação Universidade Federal de Viçosa.
2.	O ato foi submetido, para fim de registro, à apreciação do Tribunal de Contas da União (TCU) , de acordo com o art. 71, inciso III, da Constituição Federal. O cadastramento e a disponibilização ao TCU ocorreram por intermédio do Sistema de Apreciação e Registro de Atos de Admissão e Concessões, na forma dos arts. 2º, caput e incisos I a VI, e 4º, caput, da Instrução Normativa - TCU 78/2018.
EXAME TÉCNICO
3.	O ex-servidor aposentou-se com fundamento no art. 3º da EC 47/2005, tendo cumprido todos os requisitos necessários para tal.
4.	O ato e a ficha financeira atual do inativo apresentam rubrica relativa a decisão judicial referente a incorporação de função.
5.	Esta Corte de Contas já firmou entendimento de que é legítima a incorporação de parcelas de funções comissionadas, de Instituições Federais de Ensino, nos valores estipulados pela Portaria 474/1987-MEC, desde que incorporadas até 31/10/1991 e pagas sob a forma de vantagem pessoal nominalmente identificada - VPNI, sujeitando-se apenas aos reajustes gerais do funcionalismo público (Acórdão 1283/2006-TCU-Segunda Câmara) . O que tem motivado o Tribunal a julgar diversos atos de aposentadoria ilegais é a modificação da base de cálculo da vantagem ao longo do tempo, devido a inclusão de vantagens posteriormente concedidas.
6.	Nesse sentido, cabe citar, especialmente, a Decisão 235/1998-TCU-1ª Câmara, que, modificando o entendimento anterior, deixou assente que a retribuição pelo exercício de cargos de direção e funções gratificadas, iniciado após o advento da Lei nº 8.168/91, deve observar os valores estipulados naquele diploma, preservando-se a retribuição, com base no valor das funções de confiança transformadas, dos servidores que as exerciam e continuaram no exercício dos cargos de direção e das funções gratificadas resultantes da transformação, bem como o valor dos quintos incorporados com base no exercício das funções de confiança transformadas, tanto para os servidores ativos quanto para os aposentados.
7.	Sobre a remuneração das funções comissionadas anteriores à Lei 8.168/1991, a Portaria 474/1987, determinava:
	Art. 2º As Funções Comissionadas são previstas no Anexo I, devendo ser exercidas em regime de tempo integral. Parágrafo Único. A remuneração das Funções Comissionadas previstas no Anexo I terá valor igual ao da remuneração do Professor Titular da carreira do Magistério Superior em regime de Dedicação Exclusiva, com Doutorado, acrescida dos percentuais a seguir especificados:
	FC-1 - 80%
	FC-2 - 65%
	FC-3 - 55%
	FC-4 - 40%
	FC-5 - 30%
	FC-6 - 20%
8.	Considerando o regime jurídico do pessoal docente das IFES, em sua maioria celetista até o advento da Lei 8.112/1990, a concessão da incorporação de função teve como marco inicial a vigência da Lei 8.911/1994, ou seja, 12/7/1994. Nessa época, a remuneração do professor titular nas condições descritas pela Portaria 474/1987, era composta do vencimento básico mais a Gratificação de Atividade Executiva - GAE, no percentual de 160%, instituída pela Lei Delegada 13, de 27/8/1992 e majorada pela Lei 8.676, de 13/7/1993.
9.	A remuneração de Professor Titular com Dedicação Exclusiva e Doutorado, mais a GAE no mês de janeiro/1995, era de R$ 3.169,37. A tabela abaixo apresenta os valores dos quintos incorporados, de acordo com os critérios definidos nos Acórdão 835/2012-TCU-Plenário e 1.915/2012-TCU-Plenário, para os servidores que não ajuizaram ações judiciais (ou para os que o fizeram, mas não lograram êxito, em decisão transitada em julgado) . Para os demais, é necessário obter o valor da remuneração do Professor Titular com dedicação exclusiva e doutorado na data do provimento judicial de 1º Grau e aplicar sobre ele apenas os índices de aumentos lineares após o provimento judicial. 
10.	A tabela a seguir apresenta os valores da VPNI integral para cada FC, conforme a jurisprudência do TCU.
	FUNÇÃO
	5/5 (10/10) 
	4/5 (8/10) 
	3/5 (6/10) 
	2/5 (4/10) 
	1/5 (2/10) 

	FC-1
	5.963,81
	4.771,04
	3.578,28
	2.385,52
	1.192,76

	FC-2
	5.466,83
	4.373,46
	3.280,09
	2.186,73
	1.093,36

	FC-3
	5.135,50
	4.108,40
	3.081,30
	2.054,20
	1.027,10

	FC-4
	4.638,52
	3.710,81
	2.783,11
	1.855,40
	927,70

	FC-5
	4.307,20
	3.445,76
	2.584,32
	1.722,88
	861,44

	FC-6
	3.975,87
	3.180,69
	2.385,22
	1.590,34
	795,17

	CD-1
	5.853,96
	4.683,17
	3.512,37
	2.341,58
	1.170,79

	CD-2
	5.017,68
	4.014,14
	3.010,61
	2.007,07
	1.003,54

	CD-3
	3.972,33
	3.177,86
	2.383,40
	1.588,93
	794,46

	CD-4
	2.926,98
	2.341,58
	1.756,18
	1.170,79
	585,39

	FG-1
	522,67
	418,14
	313,60
	209,07
	104,53

	FG -2
	364,28
	291,42
	218,56
	145,71
	72,86

	FG-3
	294,75
	235,80
	176,85
	117,90
	58,95

	FG-4
	161,27
	129,02
	96,76
	64,50
	32,25

	FG-5
	125,13
	100,10
	75,07
	50,05
	25,02

	FG-6
	91,76
	73,41
	55,05
	36,70
	18,35

	FG-7
	43,33
	34,66
	26,00
	17,33
	8,67

	FG-8
	33,62
	26,90
	20,17
	13,45
	6,72

	FG -9
	27,25
	21,80
	16,35
	10,90
	5,45

11.	Segundo informações constantes do ato (parecer do Controle Interno) , o Sr. Luiz Carlos ocupou a função CD-3 durante o período de 13/10/1992 a 9/10/1996, ou seja, tem direito à incorporação de 4/5 de CD-3, que, conforme a tabela acima, corresponde ao valor total de R$ 3.177,86. Nota-se que o valor atualmente pago ao inativo é de R$ 3.313,10. 
12.	Destarte, esta Unidade Técnica considera que o ato em tela deve ser julgado ilegal, com negativa de registro.
CONCLUSÃO
13.	Em razão do exposto e tendo em vista as análises realizadas no ato em comento, o ato de concessão inicial de aposentadoria de Luiz Carlos Euclydes deve ser considerado ilegal, com negativa de registro, em virtude do pagamento de rubrica judicial em valor superior ao permitido pela jurisprudência do TCU. 
14.	Registre-se que a análise deste processo levou em conta os dispositivos da Resolução TCU 315/2020 e que o ato em favor de Luiz Carlos Euclydes completará 5 anos no TCU em 9/11/2020.
PROPOSTA DE ENCAMINHAMENTO
15.	Ante o exposto, propõe-se, com base nos arts. 71, inciso III, da Constituição Federal, 1º, inciso V, e 39, inciso II, da Lei 8.443/1992 e 260, § 1º, do Regimento Interno do Tribunal de Contas da União (TCU) :
a) considerar ilegal e recusar registro ao ato inicial de concessão de aposentadoria a Luiz Carlos Euclydes (XXX.626.416-XX) ;
b) dispensar a devolução dos valores indevidamente recebidos até a data da ciência pela Unidade Jurisdicionada do acórdão que vier a ser proferido, com base no Enunciado 106 da Súmula da Jurisprudência do TCU;
c) determinar à Unidade Jurisdicionada, com base no art. 45 da Lei 8.443/1992 e no inciso I do art. 4º da Resolução TCU 315/2020, que:
c.1) cesse os pagamentos decorrentes do ato impugnado, comunicando ao TCU, no prazo de quinze dias, as providências adotadas;
c.2) emita novo ato, livre da irregularidade apontada, submetendo-o ao TCU no prazo de trinta dias; 
c.3) informe ao interessado o teor do acórdão que vier a ser prolatado, encaminhando ao TCU, no prazo de trinta dias, comprovante da data de ciência pelo interessado, alertando-o de que, no caso de não provimento de recurso eventualmente interposto, deverão ser repostos os valores recebidos após a ciência do acórdão."

não há

Procuradora-Geral Cristina Machado da Costa e Silva.

APOSENTADORIA. PARCELA JUDICIAL. INCORPORAÇÃO DE QUINTOS. PARCELA CONSTANTE DO ATO ACIMA DA TABELA DA PORTARIA MEC 474/1987 DEFINIDA PELO ACÓRDÃO 1915/2012-TCU-PLENÁRIO. PAGAMENTO ATUAL DOS PROVENTOS EM VALORES ACIMA DO DIREITO ADQUIRIDO PELO INTERESSADO. ILEGALIDADE. DETERMINAÇÕES. CIÊNCIA.

APOSENTADORIA (APOS)

Secretaria de Fiscalização de Pessoal (SEFIP).

Trata-se de ato de concessão de aposentadoria a Luiz Carlos Euclydes, ex-servidor da Fundação Universidade Federal de Viçosa, submetido à apreciação do Tribunal de Contas da União (TCU) , por intermédio do Sistema de Apreciação e Registro de Atos de Admissão e Concessões, na forma dos arts. 2º, caput e incisos I a VI, e 4º, caput, da Instrução Normativa - TCU 78/2018.
A Secretaria de Controle Externo de Pessoal (Sefip) , com a anuência do MP/TCU, propôs a ilegalidade do ato e a negativa de seu registro.
Alinho-me ao encaminhamento proposto.
Luiz Carlos Euclydes ocupou a função CD-3, durante o período de 13/10/1992 a 9/10/1996, o que lhe conferiu o direito à incorporação de 4/5 de CD-3. 
A tabela transcrita no relatório que acompanha este voto, definida pelo Acórdão 1915/2012-TCU-Plenário, que estabeleceu os valores de incorporações de quintos calculadas com base na Portaria MEC 474/1987, indica que o valor da vantagem paga ao interessado deveria ser de R$ 3.177,86.
No entanto, consta de seu ato a rubrica denominada "4-2-0296-1 DECISAO JUDICIAL", por meio da qual, a os 4/5 da CD-3 incorporados são pagos no valor de R$ 3.313,10, superior, portanto, ao permitido pela jurisprudência do TCU. 
A ficha funcional do ex-servidor, peça 2, confirma que o pagamento vem sendo efetuado no valor de R$ 3.313,10, o que ratifica a irregularidade do ato.
Pelo exposto, julgo ilegal o ato em análise e determino o ajuste da parcela impugnada nos proventos de Luiz Carlos Euclydes.
Feitas essas considerações, voto por que o Tribunal acolha a minuta de acórdão que ora submeto à deliberação do colegiado.
TCU, Sala das Sessões Ministro Luciano Brandão Alves de Souza, em 27 de outubro de 2020.
WALTON ALENCAR RODRIGUES 
Relator